【裁判字號】    97,消債抗,199
【裁判日期】    980527
【裁判案由】    更生事件
【裁判全文】
臺灣板橋地方法院民事裁定           97年度消債抗字第199號
抗  告  人  甲○○
上列抗告人因消費者債務清理條例聲請更生事件，抗告人對於中
華民國97年11月4日本院97年度消債更字第1833 號裁定提起抗告
，本院裁定如下：
    主  文
抗告駁回。
抗告程序費用新臺幣壹仟元由抗告人負擔。
    理  由
一、抗告意旨略以：原裁定僅從最大債權金融機構即萬泰商業銀
    行（下稱萬泰銀行）之片面答覆即認定本件未依規定協商，
    未考量實際上，抗告人與對造之協商係從97年5月22 日開始
    ，直至97年10月28日抗告人提出更生聲請為止，已逾90日協
    商不成立，依據消費者債務清理條例第153 條之規定，債務
    人得逕向法院聲請更生。本件抗告人當然希望能與萬泰銀行
    達成協議，於能力範圍內清償債務，惟在長時間與銀行之不
    斷協商下，萬泰銀行堅持抗告人必須先簽訂6 年期限之協議
    書，待6 年之後又必須再行簽訂協議書，直至清償全部欠款
    為止，如此清償條件係於不確定，讓更生之前置協商聲請失
    去意義，致未能與之協商成立。為此，爰依法聲請廢棄原裁
    定等語。
二、按債務人對於金融機構因消費借貸、自用住宅借款、信用卡
    或現金卡契約而負債務，在聲請更生或清算前，應提出債權
    人清冊，以書面向最大債權金融機構請求協商債務清償方案
    並表明共同協商之意旨，消費者債務清理條例第151條第1項
    定有明文。而消費者債務清理條例所定之前置協商程序，其
    立法目的係因債務人對於金融機構因消費借貸、自用住宅借
    款、信用卡或現金卡契約而負債務，其法律關係較單純明確
    ，金融機構並已訂有債務協商機制，使債務人與多數債權人
    間能利用法院程序外解決之協商機制而自主解決其債務，如
    能協商成立，債務人或不須依本條例聲請更生或清算，可疏
    減法院負擔，有效分配司法資源，遂採行協商前置主義。申
    言之：
  (一)就債務人之協商協力義務而言：
    債務人須盡己之力與最大債權金融機構謀求自主性的協議清
    償債務方案，若債務人於衡酌己身清償資力，提出符合正當
    性及合理性之清償計畫，卻不被最大債權金融機構所接受時
    ，債務人自得求助於法院，選擇向法院聲請更生或清算。反
    之，若債務人僅徒具形式提出協商聲請，而不以積極態度謀
    求解決清償債務方案，或事後又撤回協商之聲請，或債務人
    所提出之債務清償方案與其清償資力不具相當性與合理性時
    ，亦即在衡量債務人之負債原因、經濟收入情況、通常生活
    必要性之支出等客觀情狀後，債務人提出之清償計畫，並不
    符合比例原則之要求時，自不能認債務人已充分踐行法律所
    要求之協商程序；否則，若不問債務人之清償資力如何，概
    命最大債權金融機構必須接受清償條件，即難謂符合法律所
    定前置協商之精神。
  (二)就法院發動債務清理程序之必要性而言：
    消費者債務清理條例所定協商前置程序之意旨，在使金融機
    構與債務人就特定種類之債務清理事務上，利用法院程序外
    解決之協商機制，為迅速有效之自主性解決。而此一程序之
    進行，有賴當事人間之協力配合，本於誠信為基礎，形成債
    務清理之共識，藉由法院之事後核可，賦予協商內容作為執
    行名義之正當性。苟債務人無視協商程序而直接進入更生程
    序，或於前置協商程序時，故意使協商破裂，雖有債務協商
    不成立之形式，然藉由此方式造成此等結論，難謂債務人有
    進行債務清理之誠意可言，則不啻根本否認前置協商之立法
    意旨。而國家司法資源介入私人紛爭之處理，應符必要性及
    合適性原則，亦即指國家權力行使之手段須可達成其目的，
    當手段不能完成權力行使目的時，即欠缺此合適性原則，而
    在所有可能達成目的之方法中，應選擇符合經濟性、效率性
    、相當性之債務清理方式，此不僅須考量債務人之利益，更
    須兼顧債權人之債權獲償之可能；否則，濫用司法程序之結
    果，亦有侵害了憲法上所保障債權人財產權之虞。
三、經查：就抗告人於本案是否確實有進行實質之協商程序而言
    ，按消費者債務清理條例採協商前置主義，債務人在聲請更
    生或清算前，應提出債權人清冊，以書面向最大債權金融機
    構請求協商債務清償方案並表明共同協商之意旨，消費者債
    務清理條例第151條第1項定有明文。又按自債務人提出協商
    請求之翌日起逾30日不開始協商，或自開始協商之翌日起逾
    90日協商不成立，債務人得逕向法院聲請更生或清算，同條
    例第153 條亦定有明文。惟上開視為協商不成立之情形，係
    以債務人提出書面債務清償方案，在符合相當性、合理性之
    償債計畫前提之下，進行實質上協商逾30日而不成立時，或
    債權人自開始協商之翌日起逾90日不願協商而不成立，債務
    人始得不具協商不成立證明書，逕向法院聲請更生或清算。
    惟本件乃抗告人向本院提出更生之聲請，並未檢附萬泰銀行
    出具之協商不成立證明書，而經萬泰銀行於97年5 月22 日
    收受抗告人申請書後，曾於97年6 月4 日寄出「前置協商補
    件通知函」（見原審卷第50頁），經該行初審完成後又於97
    年7 月31日及97年8 月4 日分別寄出「前置協商面談/ 簽約
    程序通知函」（見原審卷第52至53頁），應已足認萬泰銀行
    於收受抗告人申請於30日內已著手開始協商程序，而非不願
    進行協商。再者，該行並於97年7 月15日提出以180 期，年
    利率3%，每月清償17,472元之協商條件，抗告人表示無法接
    受後，嗣於97年7 月16日再作成二階段之清償方案，先給予
    債1 至72期，年利率0 % ，月付8,000 元，此與抗告人所提
    出之建議清償方案為每月還款金額8,000 元，並無不合，此
    有該行提出之債清客服紀錄、抗告人之前置協商申請書（二
    ）（見原審卷第68頁、第57至58頁），及本院依職權詢問該
    行協商情形之公務電話紀錄表在卷可稽，然依客服紀錄表顯
    示本案債務人即抗告人處理意願低落，對於任何條件皆無法
    配合，抗告人並於97年8 月6 日以電話方式主動撤回協商之
    聲請，已難足認抗告人有參與前置協商之誠意。故上開減輕
    抗告人債務之協商條件已屬優惠，抗告人竟圖逕行運用法院
    更生程序，使消費者債務清理條例之協商程序徒具形式，自
    非法之所許。
四、綜上所述，本件抗告人雖主張其已踐行前置協商程序，惟未
    提出協商不成立證明書，自堪認債權人所陳抗告人曾於97年
    8 月6 日主動撤回協商之聲請為真實，本件抗告人不為實質
    上之協商，致使協商無從開始而徒具形式，足認聲請人無參
    與協商之誠意，形同未確實踐行前置協商程序。依前揭說明
    ，本件原審以抗告人未遵循同條例第151 條第1 項之規定與
    全體金融機構債權人先行債務協商之機制，且此欠缺又屬無
    從補正，而裁定駁回其更生之聲請，於法並無違誤。抗告意
    旨指摘原裁定為不當，求予廢棄云云，為無理由，應予駁回
    。
五、至於，抗告人應再度本於消費者債務清理條例之立法精神，
    重新檢視消費生活習慣，節約支出撙節開銷，重新向最大債
    權金融機構萬泰銀行提出協商，若確有實質協商而不成立之
    情形，始得再向法院提出更生或清算之聲請，附此敘明。
中    華    民    國    98    年    5     月    27    日
                  民事第二庭  審判長法  官  蕭胤瑮
                                    法  官  陳財旺
                                    法  官  張筱琪
以上正本係照原本作成。
本裁定不得抗告。
中    華    民    國    98    年    5     月    27    日
                                    書記官  連思斐


司法院資訊處製作；財團法人民間司法改革基金會備份。
